【裁判字號】    88,訴,2
【裁判日期】    890905
【裁判案由】    侵權行為損害賠償
【裁判全文】
臺灣高等法院臺中分院民事判決      八十八年度訴字第二號
      原       告   戊○○
      被       告   超億科技工業股份有限公司
                              .
      兼法定代理人  甲○○○  .
                              .
      右  一  人
      訴訟代理人    蘇俊維律師
                    陳雲生律師
      被  告        財政部國有財產局臺灣中區辦事處（即謝萬吉之承受訴訟人）
                              .
      法定代理人    丁○○    .
      訴訟代理人    乙○○    .
                    丙○○    .
右當事人間侵權行為請求損害賠償事件，原告提起刑事附帶民事訴訟，經本院刑事庭
裁定移送民事庭（八十七年度附民字第一五三號）前來，本院判決如左：
      主      文
被告甲○○○、財政部國有財產局臺灣中區辦事處（謝萬吉遺產管理人，下同）應連
帶給付原告新臺幣壹佰玖拾壹萬玖仟肆佰伍拾貳元，及自民國八十七年十月一日起至
清償日止按年息百分之五計算之利息。
原告其餘之訴駁回。
訴訟費用由被告甲○○○、財政部國有財產局臺灣中區辦事處連帶負擔二十分之十九
，餘由原告負擔。
本判決第一項於原告以新臺幣陸拾肆萬元供擔保後，得假執行；但被告甲○○○、財
政部國有財產局臺灣中區辦事處如於假執行程序實施前，以新臺幣壹佰玖拾壹萬玖仟
肆佰伍拾貳元為原告預供擔保，得免為假執行。
原告其餘假執行之聲請駁回。
      事      實
甲、原告方面：
  一聲明：求為判決：
    (一)、被告應連帶給付原告新台幣（下同）二百萬元，及自民國（下同）八十三年
        七月二十二日起至清償日止按週年利率百分之五計算之利息。
    (二)、訴訟費用由被告負擔。
    (三)、原告願供擔保請准宣告假執行。
  二陳述：
    (一)、被告謝萬吉及甲○○○分別為被告超億科技工業股份有限公司（下稱超億公
        司）之監察人及董事長。八十三年四月間二人共謀為公司及渠等不法所有，
        至原告住處訛稱：「超億公司生產之焚化爐即可上市，現在投資可兼有生產
        之超億公司及銷售之億璜公司二邊股權，事不宜遲，好事相報」等語，而誘
        騙原告於八十三年六月二十二日出資二百萬元。嗣後訊息全無，一年半後原
        告始追查得悉，億璜公司係空殼公司並未設立登記，而超億公司並無工廠登
        記亦無產品，且其焚化爐根本未能領得執照迄今無法上市，被告等顯係以共
        同詐術取得原告之出資二百萬元。
    (二)、按因犯罪而受損害之人，於刑事訴訟程序得附帶提起民事訴訟，對於被告及
        依民法負賠償責任之人請求回復其損害，刑事訴訟法第四百八十七條第一項
        定有明文。按被告超億公司係一詐欺公司，五、六年來僅具一部簡單焚化爐
        做幌子對外吸金，多年來未曾召開股東會，或作公司財務報告。根本無法再
        製造出焚化爐產品。小額出資人經公司謊報其出資額以吃定大額出資人。而
        被告甲○○○為公司董事長，被告謝萬吉任公司監察人。公司對外詐欺行為
        由自然人之甲○○○、謝萬吉出面施詐，刑事上固無科處法人之公司本身刑
        責，而由代表公司之自然人擔負刑事責任，惟本案超億公司仍屬上開條文所
        指侵權行為負損害賠償責任之人，因之同列超億公司為民事共同被告。
    (三)、被告甲○○○、謝萬吉之起訴書及第一審刑事判決犯罪事實欄末行均認以：
        被告等「以超億公司百分之五股份掩飾伊等犯行」。而第二審刑事判決理由
        中亦認：「竟無法提出該公司公正機關認証之會計帳冊以供查証，僅臨訟提
        出所謂股東出資表資為搪塞，－－－被告等確有詐欺及使公務員登載不實情
        事，要無疑義」等語。則被告等前揭所為詐欺之侵權行為已為灼然，足見股
        權之登記不但不實，亦僅係掩飾其不法行徑及搪塞手法而已。是被告等辯稱
        ：本案並非侵權行為損害賠償之債，原告仍擁有超億公司股份，顯然無受任
        何損害，自無賠償請求權云云，俱非有理由。
    (四)、被告甲○○○雖於第二審刑事庭審理中要求和解先退還五十萬元，但係其個
        人之一部清償，原告乃應甲○○○請求讓與該公司內部登記之「謝君豪股權
        」由其承受處理以便對其他股東有所交代，因而出具聲明書。按和解重務實
        與利害，並非完全講究正當與適法。既然欲和解，原告為其內部處理方便，
        所謂「謝君豪股權」在該金額範圍內任其處理亦屬人情之常，斷非承認超億
        公司「股權」登記為正確與正當。
    (五)、被告甲○○○在八十三年四月中旬偕同謝萬吉到原告處佯稱：「台中縣太平
        鄉（市）公所有向我們訂購焚化爐」，以增加原告信心而投資，姑不論其研
        發之焚化爐迄今已歷五、六年尚無法上市，被告擬行銷於一般行政機關之焚
        化爐決非工業用或醫療廢棄物用甚明。被告等前以研發尚未完成而無法焚燒
        口蹄疫豬隻，又改稱係屬工業用或醫療廢棄用焚化爐云云，前後所述不一，
        殊無可信。
    (六)、被告超億公司於八十五年十一月間辦理變更登記，增資五千萬元，惟在銀行
        存款紀錄上於十一月二十三日虛存五千萬元後，同月二十五日之兩天後提領
        殆盡，此有  鈞院向銀行調取之帳單可稽。且據証人陳金木於準備程序出庭
        作証稱：「超億公司辦理變更登記是我辦的，－－－增資為六千萬元－－－
        我只幫公司處理帳務有無資金五千萬元我不清楚－－－股金何人匯入我不清
        楚－－－」等語。並參照刑事案件審理中之証人洪呈松出庭時所供：最近股
        東並無增資等語，及被告等自始即無法提出股東繳納股金之正式帳冊等事實
        ，足証超億公司乃製造不實之存款証明而向主管機關辦理變更登記，偽稱公
        司總資本額有六千萬元，果真如此何以被告甲○○○既欲和解，然卻祗退還
        五十萬元？
    (七)、被告甲○○○及謝萬吉二人之刑事責任部分，業已由檢察官起訴，並經第一
        、二審法院認定共同涉犯詐欺及偽造文書等罪確定在案。為此，以侵權行為
        之法理，請求渠等連帶賠償。由於謝萬吉在訴訟中去世，其子女及配偶拋棄
        繼承，兄弟亦隨之拋棄其繼承，而父母、祖父母早已亡故，其繼承人處於有
        無不明之狀態，然其在超億公司中留有股權三百萬元遺產。原告乃聲請台灣
        台中地方法院指定遺產管理人，結果該院以八十九年度家聲字第七三號裁定
        指定財政部國有財產局台灣中區辦事處（下稱國有財產局中區辦事處）為謝
        萬吉之遺產管理人，因之聲明由國有財產局中區辦事處為謝萬吉之承受訴訟
        人。
  三証據：提出超億公司股東名簿一份、收據一紙為証，並聲請向中國國際商業銀行
          台中分行函調原告繳納股款之支票四紙。
乙、被告方面：
  (甲)被告甲○○○、國有財產局中區辦事處部分：
  一聲明：求為判決：
    (一)、原告之訴及假執行之聲請均駁回。
    (二)、訴訟費用由原告負擔。
    (三)、如受不利判決，願供擔保請准免為假執行。
  二陳述：
    (一)、按「因犯罪而受損害之人，於刑事訴訟程序得附帶提起民事訴訟，對於被告
        及依民法負賠償責任之人，請求回復其損害。前項請求之範圍，依民法之規
        定」，固為刑事訴訟法第四百八十七條所規定，然仍需被害人確實受有損害
        ，而損害亦因犯罪結果所生始有賠償可言，再者，損害之範圍既依民法之規
        定，即應以侵權行為所受損害之範圍為據，依民法第二百一十六條之規定，
        則以填補其所受損害及所失利益為限，此範圍除須由被害人負舉證責任外，
        更不及侵權行為之外，渠依其他法律關係所可另行請求之標的。
    (二)、本件刑事判決，蜼謂被告等有以詐術使原告將其財物交付之詐欺行為，惟以
        被告等既實收原告所付股款二百萬元，竟於股東名簿上僅登記「股東謝君豪
        」之股款為五十萬元等情為犯罪之認定，然對原告究受有如何之損害即未置
        一詞，顯然刑事判決亦無否認原告仍執有超億公司股權，故其損害之有無則
        尚值推敲，除非超億公司非合法設立、不具法人資格、或無任何資產，否則
        殊難遽認原告受有損害。且原告係向被告等認購超億公司五股共兩百萬元，
        而被告等亦在超億公司股東名簿上登記「股東謝君豪」之股數為五萬股，亦
        為刑事判決所是認，惟有問題者，係原告之投資額，係以股數彰顯其價值抑
        或以實際登記出資為準？因如以股數多寡為準，即不論登記出資額多少，其
        股份價值自可溢價並隨交易變動，並不因登記出資額多少而影響，且如今原
        告尚擁有超億公司股份，表示渠仍依股數比例擁有超億公司資產，而超億公
        司既然存在，原告顯然無受任何損害，自無賠償請求權可言。
    (三)、再者，縱認原告受有損害，然其損害之範圍究竟若干？當原告仍握有六千萬
        元資本額之超億公司百分之五股份時，該公司實際資產之多寡與其股份所代
        表之實際價值仍有連動關係，更何況原告已取回五十萬元股款，且於其所立
        聲明書第三項自行載明「前兩項金額實領範圍內，聲明人在超億公司股權由
        甲○○○先生受讓承受並由其處理」等語。
    (四)、原告雖依刑事判決提起附帶民事訴訟，主張渠因被告等詐欺行為而受有損害
        云云，惟縱使當時係由其交付二百萬元予被告等，然渠既以其子謝君豪名義
        為之，倘若被告等根本未以謝君豪名義為任何股權之登記，則受損害之人當
        為原告自無疑義，但既被告等於收受原告所交付之股款後，以謝君豪名義為
        股權之登記，縱然所登記之股權與原告所交之股款有不相當之情事，或縱如
        原告所稱，被告超億公司為詐欺公司，所為登記根本不實云云，則因被告等
        之行為而受損害之人，即應為股權登記名義人謝君豪，雖股款係由原告所支
        付，然而原告確非本件侵權行為有無之當事人，渠亦無從代謝君豪為放棄已
        登記股權之意思表示，顯見原告實欠缺本件訴訟之當事人適格，從而渠並無
        請求判決以保護權利之請求權存在。
    (五)、再者，雖被告超億公司目前尚無任何經營業績，然畢竟係合法設立之公司，
        歷年來從事研發生產之多部工業用焚化爐，如今尚置於廠中，依然為股東之
        資產，雖原告屢以被告超億公司之焚化爐如能運作，何以不於國內發生豬隻
        口蹄疫時投入焚燒疫豬工作為詞攻訐，然事實上，被告超億公司之焚化爐為
        工業用及醫療廢棄物用，實無法用以焚燒豬隻，實不得以此即謂被告超億公
        司無焚化爐存在，且雖公司尚無銷售業績，但如以此為衡量公司是否存在之
        標準，則全國目前六百八十餘家上市公司中，恐將有泰半經營虧損者，皆被
        認為不存在之公司，且持有該公司股票之人，豈非率為該等公司所騙乎？足
        見原告所持理由，於法亦無所據，今既被告超億公司人格仍在存續中，謝君
        豪之股權仍依法存在，則原告即尚無受有何具體損害之事實存在，故其訴顯
        無理由，應至灼然。
  三証據：請求訊問証人陳金木。
  (乙)被告超億公司部分：未於言詞辯論期日及準備程序期日到場，亦未提出書狀作何
    聲明及陳述。
丙、本院依職權調閱台灣台中地方法院檢察署八十六年度偵字第八○六二號偵查卷、
    台灣台中地方法院檢察署八十六年度易字第五八八四號、本院八十七年度上易字
    第八八一號刑事卷，並向聯邦商業銀行雙和分行函調超億公司00000000
    0000號帳戶於八十五年十一月二十三日以後之交易往來明細資料。
      理      由
壹、程序方面：
一、被告超億公司經合法通知，無正當理由，未於言詞辯論期日到場，核無民事訴訟
    法第三百八十六條所列各款情形，爰依原告之聲請，由其一造辯論而為判決。
二、本件刑事確定判決（本院八十七年度上易字第八八一號）係認定甲○○○、謝萬
    吉分別係超億公司之董事長、監察人，竟基於共同意圖為自己不法所有之犯意聯
    絡，於八十三年四月間，向原告訛稱超億公司欲增資，該公司預計於同年八月產
    品即可問世，且此時出資加入，可兼有製造之超億公司及其週邊負責銷售尚未登
    記之億璜兩邊股份，致原告因之陷於錯誤，而以其子謝君豪名義出資二百萬元。
    詎謝萬吉、甲○○○取得該款項後，竟未依法據實向主管機關申報，僅虛報登記
    謝君豪繳股款五十萬元，致使該管承辦公務員將此不實事項登載職務上所掌之公
    文書上，足生損害於原告、謝君豪等人。而原告不知有詐，誤以為其餘股份將登
    記在億璜公司，後因始終未有謝萬吉、甲○○○各項經營訊息，發覺可疑，乃要
    求謝萬吉、甲○○○提出有關會計帳冊說明計算準則，惟謝萬吉、甲○○○二人
    均置之不理，且經原告查詢結果，發現億璜公司迄未經登記，原告始知受騙等情
    。可見甲○○○、謝萬吉施詐之對象為原告，因此陷於錯誤而交付二百萬元者亦
    為原告，僅原告以其子謝君豪之名義登記為超億公司之股東，則甲○○○、謝萬
    吉詐騙二百萬元所犯詐欺罪之被害人，應為原告而非謝君豪。而原告提起本件刑
    事附帶民事訴訟，係主張甲○○○、謝萬吉向其訛稱：「超億公司生產之焚化爐
    即可上市，現在投資可兼有生產之超億公司及銷售之億璜公司二邊股權，事不宜
    遲，好事相報」等語，而誘騙其出資二百萬元．．．被告等顯係以共同詐術取得
    其之出資二百萬元等語。是原告係以其受甲○○○、謝萬吉詐騙損失二百萬元，
    請求被告等賠償其損害，原告並非本於超億公司之股東行使權利，亦非因其投資
    二百萬元而超億公司僅登記謝君豪股權五十萬元，請求超億公司補足謝君豪一百
    五十萬元股權，因此原告提起本件附帶民事訴訟，依法並無不合。被告等辯稱因
    其行為而受損害之人，係股權登記名義人謝君豪，原告欠缺本件訴訟之當事人適
    格，並無請求判決以保護權利之請求權存在云云，要無可採。
三、按因犯罪而受損害之人，於刑事訴訟程序得附帶提起民事訴訟，對於被告及依民
    法負賠償責任之人，請求回復其損害，刑事訴訟法第四百八十七條第一項定有明
    文。可見刑事附帶民事訴訟須對刑事被告及依民法負賠償責任之人提起，本件刑
    事被告為甲○○○與謝萬吉，原告除對甲○○○與謝萬吉提起刑事附帶民事訴訟
    外，另對非刑事被告之超億公司亦併提起。而甲○○○為超億公司之董事長，自
    係超億公司之負責人，至謝萬吉為該公司之監察人，在執行職務範圍內，依公司
    法第八條第二項規定亦為公司負責人，同法第二十三條明定公司負責人對於公司
    業務之執行，如有違反法令致他人受有損害時，對他人應與公司負連帶賠償之責
    ，則超億公司依該第二十三條之規定，就甲○○○、謝萬吉執行公司業務行為，
    若違反法令致原告受有損害，即應與甲○○○、謝萬吉負連帶賠償之責。該二十
    三條之規定為民法第二十八條（法人對於其董事或其他有代表權之人因執行職務
    所加於他人之損害，與該行為人連帶負賠償之責任）之特別規定，因此公司依公
    司法第二十三條之規定對被害人負賠償之責，即屬刑事訴訟法第四百八十七條第
    一項所定依民法負賠償責任之人。本件原告對超億公司提起刑事附帶民事訴訟係
    主張超億公司對外詐欺行為由甲○○○、謝萬吉出面施詐，刑事上固無科處公司
    本身之刑責，惟超億公司仍屬刑事訴訟法第四百八十七條第一項所指侵權行為負
    損害賠償責任之人等語，則原告之意思應係指甲○○○、謝萬吉執行超億公司之
    業務，致其受有損害，超億公司對其應負損害賠償責任，根據即係公司法第二十
    三條之規定，是原告對超億公司提起刑事附帶民事訴訟，程序上並無不合。
四、謝萬吉於本件訴訟繫屬中之八十八年四月十一日死亡，其第一順位之繼承人即配
    偶謝林阿美、長子謝明錫、次子謝明樺、三子謝明翰、長女謝佩娟、第三順位之
    繼承人長兄謝金鈕、么弟謝秋河先後拋棄繼承生效，第二順位之繼承人父母及第
    四順位之繼承人祖父母早已死亡，謝萬吉之繼承依民法第一千一百七十六條第六
    項之規定應準用關於無人承認繼承之規定。再依民法第一千一百七十七條、第一
    千一百七十八條第二項之規定，繼承開始時，繼承人有無不明，而無親屬會議或
    親屬會議未於一個月內選定遺產管理人者，利害關係人得聲請法院選任遺產管理
    人，原告乃以謝萬吉之繼承人處於有無不明之狀態，且渠親屬會議未於法定期間
    內選定遺產管理人，聲請台灣台中地方法院指定遺產管理人，經該院以八十九年
    度家聲字第七三號裁定選任國有財產局中區辦事處為謝萬吉之遺產管理人確定，
    此有原告所提出之該裁定書在卷可按，並為國有財產局中區辦事處所承認。則原
    告聲明由國有財產局中區辦事處承受謝萬吉之訴訟，揆諸民事訴訟法第一百六十
    八條、第一百七十五條第二項之規定，並無不合，自應准許。
貳、實體方面：
一、本件原告起訴主張甲○○○、謝萬吉分別為超億公司之董事長及監察人，兩人於
    八十三年四月間向伊訛稱超億公司生產之焚化爐即可上市，現在投資可兼有生產
    之超億公司及銷售之億璜公司二邊股權，事不宜遲，好事相報等語，誘使伊出資
    二百萬元，嗣後訊息全無，經伊追查始得悉，億璜公司係空殼公司並未設立登記
    ，而超億公司並無工廠登記，且其焚化爐根本未能領得執照迄今無法上市，甲○
    ○○、謝萬吉顯係以共同詐術取得伊出資二百萬元，爰求為命超億公司與甲○○
    ○、謝萬吉連帶給付二百萬元及自八十三年七月二十二日起按年息百分之五計算
    利息之判決。
二、甲○○○、國有財產局中區辦事處則以原告係認購超億公司五股共二百萬元，超
    億公司亦在股東名簿上登記股東謝君豪之股數為五萬股，原告之投資額，係以股
    數彰顯其價值，股份價值可溢價並隨交易變動，並不因登記出資額多少而受影響
    ，現原告仍握有六千萬元資本額之超億公司百分之五股份，原告顯無受有損害，
    況原告已取回五十萬元之股款。至超億公司目前雖尚無任何經營業績，然畢竟係
    合法設立之公司，歷年來從事研發生產工業用焚化爐，因此不能以超億公司尚無
    銷售業續，所生產之焚化爐無法用以焚燒口蹄疫豬隻，而認原告有受騙等語，資
    為抗辯。
三、查甲○○○、謝萬吉分別係超億公司之董事長及監察人，於八十三年四月間，甲
    ○○○、謝萬吉確有邀約原告投資超億公司，原告答應以其子謝君豪名義出資二
    百萬元，而簽發其名義八十三年六月二十二日、八十三年七月八日、八十三年七
    月二十二日到期，付款人為中國國際商業銀行台中分行，面額均為五十萬元之支
    票四紙支付股款，屆期經甲○○○提示兌現，謝君豪於超億公司之股權，則登記
    為五萬股，股款五十萬元等情，為兩造所不爭執之事實，並有原告所提出之收據
    及本院向中國國際商業銀行台中分行調得之原告支付股款之四紙支票在卷足憑，
    此部分之事實自堪認定。而原告主張其係受甲○○○、謝萬吉之詐騙乃出資二百
    萬元，甲○○○、謝萬吉則否認有施詐之情事，經本院查：
    1.原告指稱甲○○○、謝萬吉對其施詐之過程，先係由謝萬吉訛稱：「趁現在入
      股可獲生產之超億公司及銷售之億璜公司兩邊之股權」、「因屬宗親、鄉親，
      才特別介紹，別的宗親不會給予介紹，好事相報」等語，以誘騙其出資；再由
      謝萬吉偕同甲○○○，而由甲○○○佯稱：「超億公司組織健全，無煙囪隧道
      式焚化爐功能特別，已研製完成即可上市，同年八月將與太平市公所簽約」等
      語，增加其信心，致使其交付入股金。而謝萬吉於台灣台中地方法院檢察署八
      十六年度偵字第八○六二號八十六年四月十七日偵訊中坦承「我確實有去找他
      （指原告）合夥，也向他收了二百萬元，而超億是工廠，億璜是負責銷售的公
      司．．．」，八十六年六月二十日偵訊中坦承「有向戊○○承諾說出資可以得
      到超億、億璜二公司的股份」，於台灣台中地方法院八十六年度易字第五八八
      四號八十六年十二月十七日審理時坦承「我有說因宗親及姻親是好事相報，其
      他宗親我不會給予介紹」；另甲○○○於台灣台中地方法院同日審理時承認有
      對原告言明「太平市公所有向我們訂焚化爐」，雖甲○○○否認有說過超億公
      司之焚化爐即將上市，惟若超億公司之焚化爐並非即將上市，超億公司如何能
      與太平市公所簽約銷售焚化爐，甲○○○顯有對原告表示超億公司之焚化爐已
      研製完成即將上市，原告此部分之主張，自堪信為真實。
    2.甲○○○於台灣台中地方法院八十六年度易字第五八四號八十六年十二月十七
      日審理時指稱：「當時公所沒有經費及環保評估不過」，於本院八十七年度上
      易字第八八一號八十七年四月二十四日審理時指稱超億公司目前尚未有業績。
      超億公司之股東黃添材於同案八十七五月十五日審理時証稱：「超億公司至今
      皆無分配股息及紅利」、「超億公司沒有承攬到工作」、「公司無收入」、「
      公司有一座焚化爐，尚不能營運」等語，超億公司另股東洪呈松於同案八十七
      年六月五日審理時証稱：「超億公司沒有分配股息及紅利，一直開發中」「公
      司最近停頓中，只剩一工人管理中，土地二、三坪之大，土地是一股東承租」
      、「公司沒有不動產，只有機器設備」等語，又為超億公司記帳之証人陳金木
      於本院八十八年三月十七日準備程序時到庭証稱：「該公司仍在研發中，而未
      銷售」，又介紹超億公司銷售焚化爐予太平市公所之証人林慶宗於前案本院八
      十七年六月十九日審理時証稱：「我引進到太平鄉公所及清潔隊，他們推銷焚
      化爐時間在八十三年左右，有洽談但沒有結果，因為涉及預算、場地等等，故
      沒有談成」，且台灣曾經發生口蹄疫疫情，超億公司亦未承接病豬之焚化生意
      ，據証人黃添材所述，係因焚化爐尚未完成所致（見本院八十七年度上易字第
      八八一號八十七年五月十五日訊問筆錄），因此由甲○○○之陳述及証人黃添
      材、洪呈松、陳金木、林慶宗之証言可以得知，超億公司向太平市公所推銷焚
      化爐僅止於洽談階段，因超億公司生產之焚化爐未通過環保機關之環保評估，
      太平市公所亦無經費購買焚化爐，超億公司根本不可能與太平市公所簽約出售
      焚化爐，且超億公司所生產之焚化爐尚在研發，仍無法營運，致超億公司不敢
      承接廢棄物焚化之工作，公司並無任何業績及收入，因此甲○○○所謂超億公
      司之焚化爐已研製完成即可上市，即將與太平市公所簽約，顯有不實。謝萬吉
      、甲○○○邀約原告投資超億公司，卻未對超億公司之焚化爐尚在研發，仍無
      法營運之事實據實以告，反而為促使原告出資，委由甲○○○以不實言論詐騙
      原告，謝萬吉、甲○○○有共同詐騙原告之情事，至為明顯。謝萬吉、甲○○
      ○嗣後改稱超億公司之焚化爐係為工業用及醫療廢棄物用，實無法用以焚燒豬
      隻，惟若超億公司之焚化爐係為工業用及醫療廢棄物用，超億公司為何會向太
      平市公所推銷？益証超億公司所生產之焚化爐係用於一般廢棄物，並非專用於
      工業及醫療。本件謝萬吉、甲○○○於邀約原告投資超億公司已有施用詐術，
      此與股東因公司經營不善發生虧損有間，因此謝萬吉、甲○○○所辯超億公司
      係合法設立之公司，仍有焚化爐置於廠中，公司雖無銷售業績，但不能因此率
      認原告係受騙云云，自非的論。
    3.甲○○○於本院八十七年度上易字第八八一號審理時承認超億公司並無法辦理
      工廠登記，該公司所研發之焚化爐係委由萬豐鐵工廠承造等情（見八十七年四
      月二十七日訊問筆錄、八十七年六月五日聲請調查証據），至就億璜公司，甲
      ○○○於台灣台中地方法院八十六年度易字第五八八四號八十六年十一月十九
      日審理時陳稱不知是否有登記，而謝萬吉於台灣台中地方法院檢察署八十六年
      度偵字第八○六二號八十六年六月二十日偵訊中對原告何以無億璜公司之股份
      ，卻稱「那是董事長（即甲○○○）的事」，另証人黃添材、許啟當、洪吉松
      （均為超億公司股東）於本院八十七年度上易字第八八一號八十七年五月十五
      日、八十七年六月五日審理時皆稱億璜公司沒有成立，且甲○○○、謝萬吉迄
      今仍無法提出億璜公司設立登記或籌資設立之証明，顯然於八十三年四月間，
      謝萬吉邀約原告出資時尚無億璜公司之存在，與太平市公所洽談焚化爐之銷售
      仍係以超億公司名義為之，且超億公司之焚化爐尚無法營運，根本不能對外銷
      售，甲○○○、謝萬吉何來另成立億璜公司負責焚化爐之銷售，是謝萬吉對原
      告所稱入股可獲生產之超億公司及銷售之億璜公司兩邊之股權，即有不實，原
      告出資可以兼有兩家公司之股權，無非係謝萬吉誇大為誘使原告出資之詞。
    4.原告投資二百萬元，超億公司股票名簿上所登記之股數為五萬股，股款為五十
      萬元，甲○○○、謝萬吉指稱超億公司曾決議以每股（即一萬股）五十萬元對
      外募股，原告係後來加入股東，股份之價值不能與公司成立之原始股東相同，
      原告之股份本為四股，因四股不好聽，乃登記為五股云云，証人黃添材、許啟
      當於本院八十七年度上易字第八八一號八十七年五月十五日審理時証稱：超億
      公司有召開股東會要求增資，證人洪呈松於同案八十七年六月五日審理時證稱
      八十三年間公司有決議以每股五十萬元對外募股。然甲○○○、謝萬吉並無法
      提出超億公司曾決議以每股五十萬元對外募股之股東會決議，而依超億公司在
      原告入股之前的股東名冊所載（附偵查卷第一八頁），超億公司之總股數為一
      百萬股，股款為一千萬元，原告入股之後之股東名簿（附偵查卷第一二頁），
      超億公司之總股數及股款仍無變動，僅謝君豪新加入為股東，及李駱銀雄增加
      股數四萬股、股款四十萬元、許玉盼增加股數五萬股、股款五十萬元，而舊股
      東張睢芬、林瑞榮股數各五十萬股、股款五十萬元退出，另吳榮城減少股數四
      萬股、股款四十萬元，足見超億公司並未因原告以謝君豪名義入股而增資，謝
      君豪所登記之股數五萬股、股款五十萬元，係由超億公司舊股東林瑞榮或張睢
      芬所移轉而來，且依甲○○○於八十六年五月五日所製作之超億公司股東入股
      金額明細表所示（附偵查卷第三八－四○頁），超億公司自八十三年六、七月
      間原告以謝君豪名義入股後，即無任何股東再為出資，就超億公司之股東出資
      ，給原告以面額各五十萬元之支票四紙支付外，甲○○○，謝萬吉不能提出其
      他股東任何出資之匯款資料，僅股東黃添材、許啟當、洪呈松提出自行製作之
      出資明細表及超億公司出具之收據，指稱其有投資超億公司，甲○○○、謝萬
      吉竟無法提出超億公司經公正機關認証之會計帳冊以供查証，僅臨訟提出所謂
      股東入股金額明細表以資搪塞，超億公司之其他股東是否確有出資，資本是否
      確有如登記之一千萬元，均頗值懷疑，益証甲○○○、謝萬吉邀約原告出資二
      百萬元入股超億公司，並非為超億公司之增資，純係其個人施詐之行為，為掩
      飾其詐欺犯行，乃登記謝君豪為超億公司之股東，甲○○○、謝萬吉此部分所
      述及黃添材、許啟當、洪呈松附和之証言，皆無可採。
    5.超億公司除一座不能營運之焚化爐外，已無任何資產可言，原告以謝君豪名義
      取得超億公司股數五萬股、股款五十萬元，可謂毫無價值。雖超億公司於八十
      五年十一月間增資五千萬元，資本額由一千萬元變更登記為六千萬元，其中謝
      君豪增資二百五十萬元，成為股數三十萬股、股款三百萬元。但依証人陳金木
      所提出之超億公司設於聯邦商業銀行雙和分行之活期存款存摺，及本院向該分
      行調得之超億公司帳戶之交易明細表（附本院卷(一)第七十、九九頁），超億公
      司之帳戶係於八十五年十一月二十三日轉帳存入五千萬元，旋於八十五年十一
      月二十五日將五千萬元提領一空，足以証明超億公司實際上並未增資，甲○○
      ○應係在得知原告就其出資二百萬元，股款僅登記為五十萬元有所不滿（原告
      於八十四年六月二十二日通知甲○○○、謝萬吉退還股款，見附於偵查卷第十
      五－十七頁之函及掛號郵件收件回執），為應付原告，乃虛偽存入五千萬元，
      假稱係股東之出資，而辦理超億公司之增資，待通過主管機關變更登記之審查
      ，旋將五千萬元提領一空。超億公司並無該增資五千萬元之收入，至為明顯，
      原告現雖持有超億公司三百萬元之股款，該股份仍無價值可言，甲○○○、謝
      萬吉所稱原告並無受任何損害，即無足取。
    6.綜上所述，甲○○○、謝萬吉確有對原告施用詐術，致原告受有二百萬元之損
      害。按因故意不法侵害他人之權利，負損害賠償責任；數人共同不法侵害他人
      之權利者，連帶負損害賠償責任，民法第一百八十四條第一項前段、第一百八
      十五條第一項前段分別定有明文，則原告訴請甲○○○、謝萬吉連帶賠償其所
      受之損害，自有理由。
四、按公司負責人對於公司業務之執行，如有違反法令致他人受有損害時，對他人應
    與公司負連帶賠償之責，公司法第二十三條定有明文。而該條所謂公司業務之執
    行，指公司負責人處理有關公司之事務而言（參照最高法院六十五年台上字第三
    ○三一號判例），若公司負責人因個人之犯罪行為而害及他人之權利者，即與該
    條規定之責任要件不符，該他人殊無據以請求連帶賠償之餘地（參照最高法院四
    十八年台上字第一五○一號判例）。本件超億公司之股東會應未決議對外招募股
    東，超億公司亦未因原告之出資二百萬元而增資，甲○○○、謝萬吉係假藉超億
    公司欲增資為由，向原告詐騙二百萬元，事成再登記超億公司股數五萬股、股款
    五十萬元予原告，以掩飾其詐欺之犯行，是甲○○○、謝萬吉向原告詐騙二百萬
    元，顯非執行超億公司之業務，純係其個人之犯罪行為，原告請求超億公司負連
    帶賠償責任，依法不合，不應准許。
五、甲○○○曾於八十七年八月十三日退還原告三十萬元，八十七年九月三十日退還
    原告二十萬元，此為原告所不否認，並有原告所出據附於本院八十七年度上易字
    第八八一號卷內之聲明書可按（附該案卷(二)第一一○頁），原告於該聲明書承諾
    在實領範圍內，伊在超億公司股權由甲○○○受讓承受並由其處理，僅係原告與
    甲○○○就甲○○○所應賠償之二百萬元及利息，達成由甲○○○先賠償五十萬
    元，原告再將受領五十萬元後所應退還之超億公司股權交由甲○○○處理，原告
    與甲○○○就該五十萬元應清償原本或利息之抵充順序，顯未有所約定。原告為
    甲○○○、謝萬吉詐騙二百萬元，係以面額各五十萬元之四紙支票支付，經甲○
    ○○於票載發票日八十三年六月二十三日、八十三年七月八日、八十三年七月二
    十二日提示兌領，依民法第二百十三條「負損害賠償責任者，除法律另有規定或
    契約另有訂定外，應回復他方損害發生前之原狀，因回復原狀而應給付金錢者，
    自損害發生時起，加給利息」之規定，原告自得請求甲○○○、謝萬吉賠償二百
    萬元及自八十三年七月二十二日起按年息百分之五計算之利息。甲○○○僅清償
    五十萬元，不足以清償全部之債務，自應依民法第三百二十三條之規定，先抵充
    利息，再充原本。而甲○○○於八十七年八月十三日清償原告三十萬元時，其所
    應給付之利息為四十萬六千三百零一元（八十三年七月二十二日至八十七年八月
    十三日共四年又二十三天，0000000×4×0.05=400000，0000000×0.05×23／36
    5=6301，400000+6301=406301），抵充利息尚不夠，即無再充原本之可言，因此
    甲○○○於八十七年九月三十日再清償原告二十萬元，其所應給付之利息自八十
    三年七月二十二日至八十七年九月三十日共四年七十一天，為四十一萬九千四百
    五十二元，（0000000×71／365×0.05=19452，400000+19452=419452)，五十萬
    元扣除利息四十一萬九千四百五十二元後，應抵充原本之金額為八萬零五百四十
    八元，是甲○○○、謝萬吉所應給付之金額為一百九十一萬九千四百五十二元及
    自八十七年十月一日起按年息百分之五計算之利息。
六、原告請求被告等連帶給付二百萬元及自八十三年七月二十二日起按年息百分之五
    計算之利息，就甲○○○、謝萬吉一百九十一萬九千四百五十二元及自八十七年
    十月一日起算之利息部分，並無不合，應予准許。原告對超億公司之請求及對甲
    ○○○、謝萬吉超過前揭金額及利息之請求部分，尚有未洽，不應准許。就原告
    勝訴部分，兩造分別陳明願供擔保聲請宣告假執行或免為假執行，經核均無不合
    ，爰分別酌定相當之擔保金額予以宣告，至於原告敗訴部分，其假執行之聲請，
    失所附麗，應併駁回。
七、據上論結，本件原告之訴為一部有理由，一部無理由，依民事訴訟法第七十九條
    但書、第八十五條第二項、第四百六十三條、第三百八十五條第一項前段、第三
    百九十條第二項、第三百九十二條，判決如主文。
中      華      民      國    八十九    年      九      月      五      日
~B1民事第四庭審判長法  官  黃斐君
~B2                法  官  張浴美
~B3                法  官  陳蘇宗
右為正本係照原本作成。
原告及被告甲○○○、國有財產局中區辦事處均得上訴。
如對本判決上訴，須於收受判決送達後二十日內向本院提出上訴書狀，其未表明上訴
理由者，應於提出上訴後二十日內向本院提出上訴理由書（須按他造人數附具繕本）
，並繳納送達用雙掛號郵票拾份（每份參拾肆元）。
上訴時應提出委任律師或具有律師資格之人之委任狀；委任有律師資格者，另應附具
律師及格證書及釋明委任人與受任人有民事訴訟法第四百六十六條之一第一項但書或
第二項（詳附註）所定關係之釋明文書影本。
~B                書記官  廖次芬
中      華      民      國    八十九     年      九       月     七     日
附註：
民事訴訟法第四百六十六條之一（第一項、第二項）
對於第二審判決上訴，上訴人應委任律師為訴訟代理人。但上訴人或其法定代理人具
有律師資格者，不在此限。
上訴人之配偶、三親等內之血親、二親等內之姻親，或上訴人為法人、中央或地方機
關時，其所屬專任人員具有律師資格並經法院認為適當者，亦得為第三審訴訟代理人
。
                                                                        Ｈ


司法院資訊處製作；財團法人民間司法改革基金會備份。
